最高法院民事判決　　　　　　　　　 111年度台上字第1397號
上　訴　人　林美娟
訴訟代理人　許英傑律師
　　　　　　陳亭熹律師
　　　　　　彭之麟律師
被 上訴 人　京富開發建設有限公司

法定代理人　邱麒瑞
訴訟代理人　楊閔翔律師
　　　　　　黃姵菁律師
上列當事人間請求給付違約金事件，上訴人對於中華民國111年1
月18日臺灣高等法院第二審判決（110年度重上字第507號），提
起上訴，本院判決如下：
    主  文
原判決除假執行部分外廢棄，發回臺灣高等法院。
    理  由
本件上訴人主張：伊於民國96年1 月14日與訴外人元盟開發股
  份有限公司（下稱元盟公司）簽訂預售屋買賣契約（下稱系爭
  預售屋契約），購買中研苑建案（下稱系爭建案）編號第C棟7
  樓房屋（下稱系爭房屋）及其坐落基地、配賦之共有部分（合
  稱系爭房地）。元盟公司因興建系爭建案需要，向第三人遠信
  國際資融股份有限公司（下稱遠信公司）借款，其等並與第三
  人板信商業銀行股份有限公司（下稱板信銀行，與元盟公司、
  遠信公司合稱板信銀行3 人）約定系爭建案之相關資產信託登
  記在板信銀行名下。伊自96年1 月至104年3月間陸續給付元盟
  公司價金合計新臺幣（下同）203 萬元（下稱系爭價金），系
  爭建案並於105年3月1日完工，同年8月18日辦理保存及信託登
  記在板信銀行名下。嗣元盟公司無法繼續內部修繕等後續工程
  ，被上訴人乃與板信銀行3人協議接手續建，並依序於105年10
  月28日、11月22日與伊簽訂備忘錄（下稱系爭備忘錄）、京富
  中研成屋買賣契約書（下稱系爭成屋契約），約定被上訴人負
  有取得及移轉系爭房地予伊之義務，如違約不過戶，應給付伊
  500 萬元懲罰性違約金及賠償其餘損失，系爭價金並視為兩造
  買賣價金之一部。被上訴人因有可歸責於己之事由致給付遲延
  ，經伊數次催告拒未履行，系爭成屋契約至遲已於110年1月14
  日發生解除之效力等情。爰依民法第259 條第1款、第2款、第
  231條第1項、系爭備忘錄、成屋契約之約定，求為命被上訴人
  給付703萬元，及其中500萬元自起訴狀繕本送達翌日起， 203
  萬元自110年1月14日起，均按年息5%計算利息之判決（上訴人
  請求203 萬元之利息超過自110年1月14日起算部分，經第一審
  判決駁回後，未提起第二審上訴，已確定）。
被上訴人則以：伊尚未取得系爭房地所有權，過戶義務之停止
  條件尚未成就，伊不負給付遲延及違約責任；伊實際並未受領
  系爭價金，不負返還義務。伊交付予上訴人之面額500 萬元支
  票（下稱系爭支票），並非懲罰性違約金，上訴人請求之違約
  金亦過高等語，資為抗辯。
原審廢棄第一審所為上訴人部分勝訴之判決，改判駁回其在第
  一審之訴，及維持第一審所為上訴人部分敗訴之判決，駁回其
  附帶上訴，係以如下理由，為其判斷之基礎：
㈠上訴人與元盟公司簽訂系爭預售屋契約，買受系爭房地，已支
  付系爭價金；兩造簽訂系爭備忘錄、成屋契約後，被上訴人迄
  未取得系爭房地所有權並過戶予上訴人，為兩造所不爭。依系
  爭備忘錄第2、4、5條及系爭成屋契約第4條第1項、第3項、第
  13條之約定，並參酌兩造簽訂系爭備忘錄及成屋契約之緣由，
  可知兩造簽訂系爭備忘錄、成屋契約之目的，係上訴人讓與其
  對元盟公司之債權，由被上訴人出面洽商續建事宜，並於取得
  系爭房地所有權後，移轉所有權予上訴人，故係就被上訴人履
  行移轉系爭房地所有權予上訴人之義務，附有不確定期限清償
  期之約定，而非附條件之約款。
㈡被上訴人能否依約履行過戶予上訴人之義務，繫於遠信公司能
  否依約移轉系爭房地所有權予被上訴人之不確定事實，上訴人
  主張被上訴人依約負有取得系爭房地之義務，委不足採。被上
  訴人所負過戶義務之不確定期限迄未屆至，上訴人多次催告被
  上訴人辦理系爭房地所有權過戶，並以被上訴人不履約為由解
  除契約，不生定期催告及解除系爭成屋契約之效力。
㈢系爭成屋契約未經合法解除，上訴人依民法第259條第1款、第
  2款，請求被上訴人返還203萬元本息，並無理由。被上訴人依
  系爭成屋契約所負過戶義務之清償期既未屆至，並無給付遲延
  之情事，上訴人依系爭備忘錄第5 條、系爭成屋契約第13條約
  定或民法第231條第1項規定，請求被上訴人給付500 萬元本息
  之懲罰性違約金或同額遲延損害，亦屬無據等詞。
本院廢棄原判決之理由：
㈠按法律行為於符合成立要件時，即已成立。但基於私法自治原
  則，當事人得依其自由意思，使法律行為之效力，取決於一定
  事實之發生與否，以控制法律效果，達成風險控制之目的。民
  法第99條、第102 條所稱附條件或期限之法律行為，均為當事
  人對其法律行為效力所附加之限制，用以決定其行為效力之發
  生或消滅。至當事人就已成立生效之契約，約定契約義務之履
  行繫於不確定之事實者，乃係以該事實發生時為債務之清償期
  ，固非屬附有條件或期限之約款，應認該事實發生時，或其發
  生已不能時，為清償期屆至之時；惟於債務人以不正當行為阻
  止該事實發生者，非不得類推適用民法第101條第1項規定，視
  為清償期已屆至。
㈡查被上訴人於取得系爭房地所有權後，負有移轉登記所有權予
  上訴人之義務，該契約義務之履行，屬不確定期限之清償期約
  定，為原審認定之事實；果爾，被上訴人契約義務之清償期是
  否屆至，固應以其「取得系爭房地所有權」之不確定事實發生
  或確定不發生為據，然倘被上訴人故意阻止該事實發生，其契
  約義務之清償期應類推適用民法第101條第1項規定，視為已屆
  至。系爭備忘錄第5 條約明：甲方（被上訴人）為擔保買賣標
  的之過戶，同意交付系爭支票予乙方（上訴人）。甲方如違約
  不過戶，乙方得行使票據上之權利，以作為乙方損害之填補。
  系爭成屋契約第13條除為相同之約定外，並載明乙方如有其他
  損害，甲方仍應負損害賠償責任（一審卷第51、60頁）。系爭
  房屋已完工並辦理第一次登記，連同土地信託登記予板信銀行
  ，委託人為元盟公司，承受人則為遠信公司（同上卷第 81-95
  頁）；上訴人於事實審主張被上訴人並未請求遠信公司履行契
  約，且於系爭房地拍賣時亦未應買，其有履約可能而不履約等
  語（同上卷第332 頁），原審未遑詳查究明被上訴人有無履約
  可能？是否以故意不履約之不正當行為，阻止「取得系爭房地
  所有權」之事實發生？關乎被上訴人履行移轉系爭房地予上訴
  人之契約義務清償期是否已屆至，俾憑以審認上訴人多次催告
  被上訴人履約及解除契約，是否發生催告及解約之效力，乃逕
  認被上訴人之清償期尚未屆至，上訴人催告及解除契約不生效
  力，非無可議。
㈢本件事實尚未臻明確，本院尚無從為法律上之判斷。上訴論旨
  ，指摘原判決違背法令，求予廢棄，非無理由。末查，本件事
  實尚待原審調查審認，且所涉及之法律上爭議不具重要性，無
  經言詞辯論必要，附此敘明。
據上論結，本件上訴為有理由。依民事訴訟法第477條第1項、
  第478條第2項，判決如主文。
中    華    民    國   111    年    6     月    8     日
                      最高法院民事第六庭
                          審判長法官  魏  大  喨  
                                法官  李  寶  堂  
                                法官  林  玉  珮  
                                法官  高  榮  宏  
                                法官  李  文  賢  
本件正本證明與原本無異
                                      書  記  官
中    華    民    國   111    年    6     月    15    日